ACORDAO-COMPLETO-2515957

ACÓRDÃO 1681/2022 ATA 8/2022 - PRIMEIRA CÂMARA

VISTOS, relatados e discutidos estes autos de tomada de contas especial em desfavor do Instituto Uniemp (66.052.028/0001-80) e dos Srs. Luiz Alceste Del Cistia Thonon (XXX.977.778-XX) , na condição de Diretor Executivo, Nelson Antônio Pereira Camacho (XXX.470.129-XX) , na condição de Diretor e Ordenador de despesas, e José Carlos Bressiani (XXX.633.678-XX) , na condição de Coordenador de Projeto, em virtude de irregularidades identificadas no Convênio 01.07.0169.00, firmado entre as partes e que tinha por objeto a recuperação da infraestrutura predial das unidades de pesquisa da CNEN;
ACORDAM os ministros do Tribunal de Contas da União, reunidos em sessão da 1ª Câmara, diante das razões expostas pelo relator, em: 
9.1. excluir da relação processual os responsáveis Luiz Alceste Del Cistia Thonon (XXX.977.778-XX) , Nelson Antônio Pereira Camacho (XXX.470.129-XX) e José Carlos Bressiani (XXX.633.678-XX) ;
9.2. rejeitar as alegações de defesa do Instituto Uniemp (66.052.028/0001-80) e, com fundamento no art. 12, §§ 1º e 2º, da Lei 8.443/1992 e nos arts. 201, § 1º, e 202, §§ 2º e 3º, do Regimento Interno do TCU, fixar-lhe novo e improrrogável prazo de 15 (quinze) dias para que comprove, perante o Tribunal, o recolhimento da importância abaixo discriminada aos cofres do Fundo Nacional de Desenvolvimento Científico e Tecnológico, atualizada monetariamente a partir da data indicada até a data do efetivo recolhimento, na forma da legislação em vigor:
	Data de ocorrência
	Valor histórico (R$) 

	4/8/2011
	1.452.628,91

9.3. informar ao Instituto Uniemp que a liquidação tempestiva do débito atualizado monetariamente saneará o processo e permitirá que suas contas sejam julgadas regulares com ressalva, dando-lhe quitação, nos termos do art. 202, § 4º, do Regimento Interno do TCU, ao passo que a ausência dessa liquidação tempestiva levará ao julgamento pela irregularidade das contas, com imputação de débito a ser atualizado monetariamente e acrescido de juros moratórios, nos termos do art. 19 da Lei 8.443/1992;
9.4. autorizar, desde logo, caso solicitado e o processo não tenha sido remetido para cobrança judicial, o pagamento da dívida em até 36 (trinta e seis) parcelas mensais e consecutivas, nos termos do art. 26 da Lei 8.443/1992, c/c o art. 217 do Regimento Interno/TCU, fixando-se o vencimento da primeira parcela em 15 (quinze) dias, a contar do recebimento da notificação, e o das demais a cada mês, devendo incidir sobre cada valor mensal os correspondentes acréscimos legais, na forma prevista na legislação em vigor, sem prejuízo de alertar o responsável de que a falta de comprovação do recolhimento de qualquer parcela implicará o vencimento antecipado do saldo devedor.
9.5. encaminhar cópia desta deliberação aos responsáveis.

Tomada de contas especial instaurada em razão da execução parcial de convênio firmado entre a Financiadora de Estudos e Projetos  Finep e o Instituto UNIEMP, cujo objeto era a recuperação da infraestrutura predial das unidades de pesquisa da Cnen.

Primeira Câmara

Financiadora de Estudos e Projetos; Ministério da Ciência, Tecnologia, Inovações e Comunicações (extinto).

3. Responsáveis: Instituto Uniemp (66.052.028/0001-80); Jose Carlos Bressiani (XXX.633.678-XX); Luiz Alceste Del Cistia Thonon (XXX.977.778-XX); Nelson Antonio Pereira Camacho (013.470.12915).

13.1. Ministros presentes: Walton Alencar Rodrigues (Presidente), Benjamin Zymler, Vital do Rêgo (Relator) e Jorge Oliveira.
13.2. Ministros-Substitutos presentes: Augusto Sherman Cavalcanti e Weder de Oliveira.

VITAL DO RÊGO

Adoto como relatório a instrução produzida na Secretaria de Controle Externo de Tomada de Contas Especial (peça 68) , a seguir transcrita, que contou com a anuência do corpo diretivo daquela unidade e do representante do Ministério Público junto ao TCU (peças 69 a 71) :
INTRODUÇÃO
Cuidam os autos de tomada de contas especial instaurada pela Financiadora de Estudos e Projetos em desfavor de Instituto UNIEMP (66.052.028/0001-80) , Luiz Alceste Del Cistia Thonon (XXX.977.778-XX) , na condição de Diretor Executivo do Instituto UNIEMP, desde 11/02/2009, Nelson Antônio Pereira Camacho (XXX.470.129-XX) , na condição de Diretor e Ordenador de despesas, no período de 01/08/2004 a 29/04/2014, e José Carlos Bressiani (XXX.633.678-XX) , na condição de Coordenador de Projeto, desde 24/05/2007, em razão da não execução do objeto pactuado relativo ao Convênio 01.07.0169.00 (peça 3, p.58-69) firmado entre a Financiadora de Estudos e Projetos - Finep e o Instituto UNIEMP, com recursos do Fundo Nacional de Desenvolvimento Científico e Tecnológico - FNDCT, tendo como executor o Instituto de Pesquisas Energéticas e Nucleares - IPEN, e que tinha por objeto a "RECUPERAÇÃO DA INFRAESTRUTURA PREDIAL DAS UNIDADES DE PESQUISA DA CNEN".
HISTÓRICO
Em 21/12/2017, com fundamento na IN/TCU 71/2012, alterada pela IN/TCU 76/2016 e DN/TCU 155/2016, o dirigente da Financiadora de Estudos e Projetos - Finep autorizou a instauração da tomada de contas especial (peça 8, p.117-118) .
O Convênio 01.07.0169.00 foi firmado no valor de R$ 2.400.000,00, cuja vigência foi estipulada em 24 meses a partir da assinatura do convênio, cuja publicação no DOU ocorreu em 1/6/2007 (peça 3, p.96) , com prazo para apresentação da prestação de contas em até 60 dias contados do término da vigência. Após sucessivas prorrogações teve encerramento em 24/11/2012. Os repasses efetivos da União totalizaram R$ 2.400.000,00, em duas parcelas de R$ 1.200.000,00 cada, em 11/06/2007 e 09/02/2011 (peça 8, p.99) .
Houve encaminhamento de prestações de contas parciais (peça 3, p. 79-159 e peças 4, 5 e 6) e da prestação de contas final (peça 7, p.2-145 e peça 8, p.426-527) :
1.1. Relatório Técnico Parcial, referente ao período de 24/05/2007 a 30/10/2008, enviado pelo Instituto UNIEMP foi protocolado na Finep sob n.001419, em 03/02/2009;
1.2. Relatório Técnico Parcial, referente ao período de 24/05/2007 a 22/01/2010, enviado pelo convenente foi protocolado na Finep sob n.001512, em 02/02/2010;
1.3. Relatório Técnico Parcial, referente ao período de 24/05/2007 a 19/08/2010, enviado pelo Instituto UNIEMP foi protocolado na Finep sob n.016355, em 28/09/2010;
1.4. Relatório Técnico Parcial, referente ao período de 19/08/2010 a 23/05/2011, enviado pelo convenente foi protocolado na Finep sob n.008820, em 02/06/2011;
1.5. Relatório Técnico Final (RTF) , referente ao período de 24/05/2007 a 24/11/2012, enviado pelo Instituto UNIEMP foi protocolado na Finep sob n.009608, em 06/06/2013
O fundamento para a instauração da Tomada de Contas Especial, conforme consignado na matriz de responsabilização elaborada pelo tomador de contas, foi a constatação das seguintes irregularidades (peça 8, p.201-204) : 
Não execução total do objeto pactuado (houve execução parcial do objeto) .
Impugnação parcial de despesas.
Os responsáveis arrolados na fase interna não apresentaram justificativas suficientes para elidir as irregularidades e também não procederam à devolução dos recursos.
No Relatório do Tomador de Contas TCE 35/2017 (peça 8, p.188-200) , o tomador de contas concluiu que o prejuízo importaria no valor atualizado com juros, em 24/01/2018, de R$ 2.416.085,25, imputando-se a responsabilidade a Instituto UNIEMP (66.052.028/0001-80) , Luiz Alceste Del Cistia Thonon (XXX.977.778-XX) , Nelson Antônio Pereira Camacho (XXX.470.129-XX) , José Carlos Bressiani (XXX.633.678-XX) . A responsabilização foi devidamente inscrita no Siafi conforme nota de lançamento de sistema 2018NS000217 (peça 8, p.187) .
Em 27/02/2019, a Controladoria-Geral da União emitiu o Relatório de Auditoria 167/2019 (peça 8, p.214-217) , em concordância com o relatório do tomador de contas. O certificado de auditoria e o parecer do dirigente do órgão de controle interno concluíram pela irregularidade das presentes contas (peça 8, p.218 e 220) .
Em 23/4/2019, o ministro responsável pela área atestou haver tomado conhecimento das conclusões contidas no relatório e certificado de auditoria, bem como do parecer conclusivo do dirigente do órgão de controle interno, manifestando-se pela irregularidade das contas, e determinou o encaminhamento do processo ao Tribunal de Contas da União (peça 12) .
ANÁLISE DOS PRESSUPOSTOS DE PROCEDIBILIDADE DA IN/TCU 71/2012
Apreciação do Prejuízo ao Contraditório e Ampla Defesa
 Verifica-se que não houve o transcurso de mais de dez anos desde o fato gerador sem que tenha havido a notificação dos responsáveis pela autoridade administrativa federal competente (art. 6º, inciso II, c/c art. 19 da IN/TCU 71/2012, modificada pela IN/TCU 76/2016) , uma vez que o fato gerador da irregularidade sancionada ocorreu em 09/02/2011, e os responsáveis foram notificados sobre as irregularidades pela autoridade administrativa competente conforme abaixo:
1. Instituto UNIEMP, por meio do ofício acostado à peça 8, p.138, recebido em 26/12/2017 conforme AR (peça 8, p.143) .
1. Luiz Alceste Del Cistia Thonon, por meio dos ofícios acostados à peça 8, p.145 e 151, recebidos em 28/12/2017, conforme ARs (peça 8, p.150 e 155) .
1. Nelson Antônio Pereira Camacho, por meio do ofício acostado à peça 8, p.156, recebido em 28/12/2017, conforme AR (peça 8, p.162) .
1. José Carlos Bressiani, por meio do ofício acostado à peça 8, p.124, recebido em 27/12/2017, conforme AR (peça 8, p.129) .
1. Em 29/12/2017 a Finep também procedeu à notificação do Instituto UNIEMP por meio do Edital de Notificação 25/2017, publicado no DOU (peça 8, p.171) .
Valor de Constituição da TCE 	
 Verifica-se, ainda, que o valor atualizado do débito apurado (sem juros) é superior ao limite mínimo de R$ 100.000,00, na forma estabelecida conforme os arts. 6º, inciso I, e 19 da IN/TCU 71/2012, modificada pela IN/TCU 76/2016. 
OUTROS PROCESSOS/DÉBITOS NOS SISTEMAS DO TCU COM OS MESMOS RESPONSÁVEIS
 Informa-se que foram encontrados débitos imputáveis aos responsáveis em outros processos em tramitação no Tribunal:
	Instituto UNIEMP;
*todos os processos abertos
	Processo 024.333/2016-6	 - TCE	 - instaurada pelo Ministério do Trabalho e Emprego, em razão de irregularidades perpetradas na execução do Convênio 04/1999, celebrado entre o Ministério do Trabalho e Emprego, por intermédio da Secretaria de Políticas Públicas de Emprego-SPPE e a Secretaria do Emprego e Relações do Trabalho - SERT/SP.
Processo 029.187/2019-2	 - TCE	 - instaurada pela Financiadora de Estudos e Projetos-FINEP/MCTIC, referente ao Convênio 36/2006, celebrado entre a FINEP e o Instituto UNIEMP/SP, por impugnação parcial de despesas e ocorrência de outros fatos que resultaram prejuízo ao erário.
Processo 029.162/2019-0	 - TCE	 - instaurada pela Financiadora de Estudos e Projetos-FINEP/MCTIC, referente ao Convênio 35/2006, celebrado entre a FINEP e o Instituto UNIEMP/SP (Processo 00190.000342/2018-77) .

	Luiz Alceste Del Cistia Thonon;
Nelson Antônio Pereira Camacho
* todos os processos abertos
	Processo 029.187/2019-2	 - TCE	 - instaurada pela Financiadora de Estudos e Projetos-FINEP/MCTIC, referente ao Convênio 36/2006, celebrado entre a FINEP e o Instituto UNIEMP/SP, por impugnação parcial de despesas e ocorrência de outros fatos que resultaram prejuízo ao erário.
Processo 029.162/2019-0	 - TCE	 - instaurada pela Financiadora de Estudos e Projetos-FINEP/MCTIC, referente ao Convênio 35/2006, celebrado entre a FINEP e o Instituto UNIEMP/SP (Processo 00190.000342/2018-77) .

Instrução inicial		
 A análise inicial dos documentos presentes nos autos concluiu que a responsabilização pela gestão e execução dos recursos federais recebidos por meio do Convênio 01.07.0169.00 devesse ser atribuída ao Instituto UNIEMP (66.052.028/0001-80) e às pessoas físicas Luiz Alceste Del Cistia Thonon (XXX.977.778-XX) , Nelson Antônio Pereira Camacho (XXX.470.129-XX) e José Carlos Bressiani (XXX.633.678-XX) . 
 Verifica-se que foi dada oportunidade de defesa aos agentes responsabilizados na fase interna da TCE, em obediência aos princípios constitucionais que asseguram o direito ao contraditório e à ampla defesa (art. 5º, inciso LV, da Constituição Federal) , conforme detalhado no item "Análise dos Pressupostos de Procedibilidade da IN/TCU 71/2012", subitem "Prejuízo ao Contraditório e Ampla Defesa".
 Entretanto, naquela ocasião, os responsáveis não apresentaram justificativas suficientes para elidir as irregularidades e não recolheram o montante devido aos cofres do Fundo Nacional de Desenvolvimento Científico e Tecnológico, razão pela qual suas responsabilidades devem ser mantidas.
 De acordo com as análises empreendidas na fase instrutória, as irregularidades descritas no relatório do tomador, bem como as respectivas condutas identificadas, que deram origem a esta TCE, foram descritas da forma que se segue. 
1.11. Irregularidade: execução parcial do objeto da transferência, no percentual de 47%, relativa aos recursos federais repassados ao Instituto UNIEMP (66.052.028/0001-80) , no âmbito do Convênio 01.07.0169.00 firmado para execução do projeto " RECUPERAÇÃO DA INFRAESTRUTURA PREDIAL DAS UNIDADES DE PESQUISA DA CNEN", no período de 01/06/2007 a 24/11/2012.
1.11.1. Fundamentação para o encaminhamento: 
1.11.1.1. No caso de execução parcial, com alcance de objetivos, é necessário quantificar o percentual executado e as metas não realizadas, aplicando-se o percentual não executado sobre o valor repassado pelo concedente para o cálculo do débito.
1.11.1.2. Na hipótese de execução parcial do objeto, ocorrerá redução proporcional do débito somente quando a fração executada puder ser aproveitada para fins de atendimento aos objetivos do convênio. Enunciado, Acórdão 9464;2018 - 1ª. Câmara, Relator Min. Marcos Bemquerer. No mesmo sentido, Acórdão 1460/2019 - 2ª. Câmara, Relator Min. Aroldo Cedraz; Acórdão 3336/2011 - 1ª. Câmara, Relator Min. Augusto Nardes.
1.11.1.3. No tocante ao atingimento do objeto, havia a previsão da execução de quatro metas físicas, tendo sido alcançada a conclusão das metas 2 e 4, conforme relatório técnico final apresentado pelo executor e aprovado pela Finep (peça 8, p. 106-107) totalizando 47% da execução física, com aproveitamento da parcela executada:
	Meta física
	Descrição
	R$
	% convênio
	% concluído
	% não concluído

	1
	Recuperação da infraestrutura predial das unidades de pesquisa do Ciclo do Combustível Nuclear.
	655.070,40
	27%
	0
	27%

	2
	Edificação e recuperação de galpões para estocagem de rejeitos radioativos com área 915m²
	1.067.168,57
	44%
	44%
	0%

	3
	Obras de recuperação do galpão de salvaguarda, edificação de novo galpão e guarita com área de 1.676m² ¿
	608.797,03
	25%
	0
	
	4
	Despesas Operacionais e Administrativas, de Caráter Indivisível - DOACI
	68.964,00
	3%
	3%
	0%

		Total
	2.400.000,00
		47%
	
1.11.2. Evidências da irregularidade: Convênio 01.07.0169.00 (peça 3, p.58-69) e Relatório Técnico Final da Finep (peça 7, p.125-134) .
1.11.3. Normas infringidas: Constituição Federal (art. 70, parágrafo único) , Lei 8.443/92 (art. 8°, c/c art. 16, inc. III, alínea "a") e Convênio 01.07.0169.00, item VIII.1, alíneas "c" e "j".
1.11.4. Débitos relacionados aos responsáveis Instituto UNIEMP (66.052.028/0001-80) , Luiz Alceste Del Cistia Thonon (XXX.977.778-XX) , Nelson Antônio Pereira Camacho (XXX.470.129-XX) e José Carlos Bressiani (XXX.633.678-XX) :
	Data de ocorrência
	Valor histórico (R$) 

	4/8/2011
	1.452.628,91

     Valor atualizado do débito (sem juros) em 7/7/2020: R$ 2.321.010,47
1.11.5. Cofre credor: Fundo Nacional de Desenvolvimento Científico e Tecnológico.
1.11.6. Responsável: Instituto UNIEMP (66.052.028/0001-80) .
1.11.6.1. Conduta: não executar totalmente o objeto da transferência relativa aos recursos federais repassados ao Instituto UNIEMP (66.052.028/0001-80) , no âmbito do Convênio 01.07.0169.00 firmado para execução do projeto " RECUPERAÇÃO DA INFRAESTRUTURA PREDIAL DAS UNIDADES DE PESQUISA DA CNEN", cuja execução parcial atingiu o percentual de 47%.
1.11.6.2. Nexo de causalidade: a conduta descrita impediu o atingimento completo do objeto da transferência, no âmbito do instrumento em questão, no período de 01/06/2007 a 24/11/2012.
1.11.6.3. Culpabilidade: não há excludentes de ilicitude, de culpabilidade e de punibilidade; é razoável supor que os responsáveis pela administração da pessoa jurídica tinham consciência da ilicitude de sua conduta, sendo-lhes exigível conduta diversa da praticada, qual seja, executar na totalidade o objeto da transferência relativa aos recursos federais repassados no âmbito do Convênio 01.07.0169.00.
1.11.7. Responsável: Luiz Alceste Del Cistia Thonon (XXX.977.778-XX) .
1.11.7.1. Conduta: na condição de diretor executivo do Instituto UNIEMP, desde 11/02/2009, não executar totalmente o objeto da transferência relativa aos recursos federais repassados ao Instituto UNIEMP (66.052.028/0001-80) , no âmbito do Convênio 01.07.0169.00 firmado para execução do projeto " RECUPERAÇÃO DA INFRAESTRUTURA PREDIAL DAS UNIDADES DE PESQUISA DA CNEN", cuja execução parcial atingiu o percentual de 47%.
1.11.7.2. Nexo de causalidade: a conduta descrita impediu o atingimento completo do objeto da transferência, no âmbito do instrumento em questão, no período de 01/06/2007 a 24/11/2012.
1.11.7.3. Culpabilidade: não há excludentes de ilicitude, de culpabilidade e de punibilidade; é razoável supor que o responsável tinha consciência da ilicitude de sua conduta, sendo-lhe exigível conduta diversa da praticada, qual seja, executar na totalidade o objeto da transferência relativa aos recursos federais repassados no âmbito do Convênio 01.07.0169.00.
1.11.8. Responsável: Nelson Antônio Pereira Camacho (XXX.470.129-XX) .
1.11.8.1. Conduta: na condição de diretor do Instituto UNIEMP e de ordenador de despesas do projeto, não executar totalmente o objeto da transferência relativa aos recursos federais repassados ao Instituto UNIEMP (66.052.028/0001-80) , no âmbito do Convênio 01.07.0169.00 firmado para execução do projeto " RECUPERAÇÃO DA INFRAESTRUTURA PREDIAL DAS UNIDADES DE PESQUISA DA CNEN", cuja execução parcial atingiu o percentual de 47%.
1.11.8.2. Nexo de causalidade: a conduta descrita impediu o atingimento completo do objeto da transferência, no âmbito do instrumento em questão, no período de 01/06/2007 a 24/11/2012.
1.11.8.3. Culpabilidade: não há excludentes de ilicitude, de culpabilidade e de punibilidade; é razoável supor que o responsável tinha consciência da ilicitude de sua conduta, sendo-lhe exigível conduta diversa da praticada, qual seja, executar na totalidade o objeto da transferência relativa aos recursos federais repassados no âmbito do Convênio 01.07.0169.00.
1.11.9. Responsável: José Carlos Bressiani (XXX.633.678-XX) .
1.11.9.1. Conduta: na condição de coordenador do projeto, não executar totalmente o objeto da transferência relativa aos recursos federais repassados ao Instituto UNIEMP (66.052.028/0001-80) , no âmbito do Convênio 01.07.0169.00 firmado para execução do projeto " RECUPERAÇÃO DA INFRAESTRUTURA PREDIAL DAS UNIDADES DE PESQUISA DA CNEN", cuja execução parcial atingiu o percentual de 47%.
1.11.9.2. Nexo de causalidade: a conduta descrita impediu o atingimento completo do objeto da transferência, no âmbito do instrumento em questão, no período de 01/06/2007 a 24/11/2012.
1.11.9.3. Culpabilidade: não há excludentes de ilicitude, de culpabilidade e de punibilidade; é razoável supor que o responsável tinha consciência da ilicitude de sua conduta, sendo-lhe exigível conduta diversa da praticada, qual seja, executar na totalidade o objeto da transferência relativa aos recursos federais repassados no âmbito do Convênio 01.07.0169.00.
1.11.10. Encaminhamento: citação.
 Em razão das irregularidades apontadas encontrarem-se devidamente demonstradas, propôs-se, em instrução inicial (peça 15) a citação dos responsáveis, Instituto UNIEMP, Luiz Alceste Del Cistia Thonon, Nelson Antônio Pereira Camacho e José Carlos Bressiani, para apresentarem alegações de defesa e/ou recolherem o valor total do débito quantificado em relação à irregularidade descrita anteriormente.
 A proposta foi acolhida pelos dirigentes da SecexTCE, tendo a unidade técnica se pronunciado em 9/7/2020 pela citação dos responsáveis (peças 16-17) .
 Após a expedição das comunicações processuais (peças 22-25) os responsáveis apresentaram suas alegações de defesa conforme quadro abaixo:
	Responsável
	Ofício de citação
	Comunicação e AR
	Alegações de defesa

	Instituto UNIEMP
	Ofício 35471/2020-TCU/Seproc, de 9/7/2020 (peça 25) 
	Recebido em 5/8/2020 (peça 28) 
	Apresentação de alegações de defesa iniciais e requerimento de prorrogação de prazo (peças 44-47, 59) e apresentação de novas alegações em 18/12/2020 e pedido de sustentação oral (peças 63 e 66) 

	Luiz Alceste Del Cistia Thonon
	Ofício 35451/2020-TCU/Seproc, de 9/7/2020 (peça 22) 
	Recebido em 5/8/2020 (peça 29) 
	Alegações de defesa apresentadas em 20/8/2020; requereu dilação de prazo para apresentação de novos elementos (peças 35-36) 

	Nelson Antônio Pereira Camacho
	Ofício 35454/2020-TCU/Seproc, de 9/7/2020 (peça 23) 
	Recebido em 5/8/2020 (peça 27) 
	Pedido de prorrogação de prazo (peça 40) ; Alegações de defesa apresentadas em 4/9/2020, incluindo pedido de dilação de prazo para apresentação de novos elementos e de sustentação oral (peças 50-51, 53, 57) 

	José Carlos Bressiani
	Ofício 35458/2020-TCU/Seproc, de 9/7/2020 (peça 24) 
	Recebido em 4/8/2020 (peça 26) 
	Alegações de defesa apresentadas em 17/8/2020 (peças 31-32) ; pedido de sustentação oral (peça 38) 

 Todos os pedidos de prorrogação de prazos e de sustentação oral (quando do julgamento) foram atendidos pelo Relator Ministro Vital do Rego e seu gabinete (despachos de autoridade, peças 39, 54. 56, 58 e 62) .
 Dessa forma, entende-se que esta Tomada de Contas Especial se encontra apta	 para que o Tribunal se pronuncie quanto ao seu mérito.
EXAME TÉCNICO	
Alegações de defesa do Instituto UNIEMP, pessoa jurídica de direito privado, na condição de convenente do Convênio 3502/2006 assinado com a Financiadora de Estudos e Projetos - Finep
 Após requerer a nulidade da citação e a prorrogação de prazos (peças 44-47 e 59) , o responsável apresentou alegações de defesa (peça 63) arguindo preliminarmente a prescritibilidade da pretensão indenizatória visto que "a única pretensão de reparação ao erário considerada imprescritível é aquela fundada em ato de improbidade administrativa DOLOSO (Tema nº 897 do STF) , que não é o caso".
 No mérito, alega a regularidade da execução contratual demonstrada cabalmente (sic) pela entrega de vasta documentação ao órgão concedente, tendo todos os gastos relativos ao desenvolvimento do projeto sido detalhados nos relatórios apresentados perante a Finep.
 Ressalta novamente a inexistência de dolo visando eximir-se da obrigação de indenizar, alegando força maior decorrente de ação civil pública que promoveu o bloqueio de todas as contas do instituto, bem como dezenas de execuções fiscais que penhoraram "todos os seus valores e eventuais créditos recebíveis, gerando um estado de praticamente insolvência".
 O responsável também requereu o direito de produzir sustentação oral no momento de julgamento do presente processo. 
Alegações de defesa de Luiz Alceste Del Cistia Thonon, na condição de diretor executivo do Instituto UNIEMP, desde 11/02/2009
 O responsável alega inicialmente que assumiu a direção do UNIEMP em 11/02/2009, entretanto o convênio havia sido firmado anteriormente, em 01/06/2007, tendo a primeira parcela dos valores ajustados (R$ 1.200.000,00) sido repassada 11/06/2007, portanto dois anos antes de assumir o cargo de diretor executivo do Instituto, e, portanto, "no pior cenário, a responsabilidade de Luiz Alceste Del Cistia Thonon é somente em relação aos valores posteriores a 11/02/2009, o que representa 50% (cinquenta por cento) - R$ 1.200.000,00 - do valor conveniado."
 Afirma ainda que não há nexo causal entre a sua gestão e o não cumprimento da meta pactuada, visto que não era ordenador de despesas, e, portanto, "não era competente para fazer o ordenamento de despesas" (sic) .
 Da mesma forma que o alegado pelo Instituto UNIEMP, apontou a existência de ações judiciais que bloquearam os recursos, "tornando impossível à devolução, ao menos momentaneamente, já que as demandas ainda tramitam perante o Poder Judiciário".
 Assevera ainda que a apreensão de tais valores naquelas demandas perante o Poder Judiciário não foram destinados à nenhuma atividade diversa do convênio.
 Ao final, requer que seja declarado a prescrição da pretensão punitiva, "eis que corrido mais de 5 (cinco) anos entre a ocorrência (04/08/2011) e o exercício da pretensão".
Alegações de defesa de Nelson Antônio Pereira Camacho, na condição de diretor do Instituto UNIEMP e de ordenador de despesas do projeto
 As alegações de defesa do responsável Nelson Antônio Pereira Camacho foram apresentadas pelo mesmo procurador jurídico do responsável Luiz Alceste Del Cistia Thonon e possuem igual teor.
 Uma observação apenas em relação ao período de gestão do responsável, em que a defesa alega que a matriz de responsabilização acostada aos autos não pormenoriza os períodos de responsabilidade de cada responsável. Entretanto, a defesa também não aponta qual o período a que o responsável estaria sujeito à responsabilização.
 Nas alegações de defesa apresentadas em nome de Nelson Antônio Pereira Camacho, o procurador requereu, ainda, o direito de produzir sustentação oral por ocasião do julgamento deste processo.
Alegações de defesa de José Carlos Bressiani, na condição de coordenador do projeto
 Alega preliminarmente, baseado na premissa de que não agiu de forma dolosa ou culposa na condução do projeto objeto do convênio nº 01.07.0169.00 e, conforme entendimento recente do Colendo Supremo Tribunal Federal (RE nº 852475/SP) , "a prescritibilidade da pretensão indenizatória nos ilícitos em que não seja comprovado o elemento subjetivo dolo ou culpa; ou seja, a única pretensão de reparação ao erário considerada imprescritível é aquela fundada em ato de improbidade administrativa DOLOSO (Tema nº 897 do STF) a prescrição". 
 Quanto ao mérito, alega inicialmente que jamais integrou os quadros do Instituto UNIEMP, - "conforme se constata por meio da simples análise de seu Estatuto Social (fls. 17/30) e das Atas do Conselho Deliberativo (fls. 32/59) -, haja vista ter sido sempre servidor do Instituto de Pesquisas Energéticas e Nucleares da Comissão Nacional de Energia Nuclear - IPEN/CNEN-SP, matricula 670253, no qual ingressou em 1º de julho de 1975 como pesquisador e lá permaneceu até a sua aposentadoria em setembro de 2019".
 Assevera que, na condição de servidor do IPEN/CNEN-SP, no cargo de Coordenador de Pesquisa Desenvolvimento e Ensino à época, "foi indicado pelo Diretor-Superintendente do IPEN/CNEN-SP para propor o projeto em questão para a FINEP, tendo o Instituto UNIEMP atuado como instituição Convenente" e que, "quanto a esse ponto, abre-se um parêntese para mencionar que os formulários de submissão de projetos da FINEP exigem a figura do Coordenador do Projeto pela Instituição Executora, ou seja, o IPEN/CNEN-SP, função esta que o recorrente assumiu, conforme demonstrado no documento de fls. 83."
 Alega ainda que não exerceu qualquer função junto ao Instituto UNIEMP, responsável legal e administrativo pelo projeto, e que restou claramente previsto nas cláusulas do convênio nº  01.07.0169.00, assinado pelas três partes (FINEP, UNIEMP e IPEN) , que cabia exclusivamente ao Instituto UNIEMP a responsabilidade pelo gerenciamento da execução financeira do projeto, de sorte que o responsável, na qualidade de mero Coordenador Técnico, não possuía qualquer atribuição referente a esse aspecto.
 O responsável também discorreu sobre as questões derivadas do bloqueio judicial sofrido pelas contas do Instituto UNIEMP que causaram a paralisação do projeto conveniado.
 Também houve o requerimento para produção de sustentação oral por ocasião do julgamento deste processo.
Análise conjunta das alegações de defesa apresentadas pelo responsáveis Instituto UNIEMP, Luiz Alceste Del Cistia Thonon, Nelson Antônio Pereira Camacho e José Carlos Bressiani
 A questão central dos presentes autos se resume ao não cumprimento do objeto conveniado em razão de a instituição convenente - Instituto UNIEMP - ter sofrido constrição judicial caracterizada pelo bloqueio das contas do Instituto, decorrente de diversas ações de execução fiscal e, em especial, de uma ação civil pública.
 Deve-se ressaltar que até o momento do bloqueio das contas da instituição, a execução do objeto ser dava a contento (Relatório Técnico da Finep, peça 7, p. 137-140) :
	Em 23 de Junho de 2010, o IPEN solicitou à FINEP remanejamento financeiro. O objetivo era deslocar parte dos recursos (total de R$ 130.461,03) das metas físicas 1 e 2 para a 3, de tal forma que a última pudesse ser executada em sua íntegra. Esse pedido foi aprovado pela área operacional. No Relatório Técnico Parcial apresentado em 27 de setembro daquele ano, relatou-se que as obras relacionadas à meta 2 estavam em andamento. Cabe ressaltar que este RTP apresentava a execução/comprometimento de 33,29% dos recursos liberados até o momento. Contudo, em 31 de janeiro de 2011, a convenente afirma em nova correspondência, endereçada à área de prestação de contas, que, dos R$ 1.165.518,00 que restavam da primeira parcela, R$ 1.066.000,00 estava comprometido com a empresa vencedora do edital de concorrência correspondente à obra da meta física 2, de tal maneira que seria possível a liberação da segunda parcela, o que ocorreu em 09/02/11. Utilizando como argumento a data da liberação da parcela, o IPEN encaminha nova solicitação de prorrogação de prazos do convênio, por mais 2 (dois) anos. Este pedido foi analisado pela área operacional e a decisão foi pela autorização de prorrogação por mais 6 (seis) meses, para que a coordenação elaborasse um relatório detalhado da execução do convênio, de tal forma que o novo prazo de execução física-financeira passou para 24/11/11. Em correspondência recebida em 22 de novembro de 2011, o IPEN solicita nova prorrogação, por mais 1 (um) ano, em virtude do bloqueio das contas do Instituto UNIEMP por parte do Ministério Público de São Paulo, de tal forma que não foi possível dar continuidade ao processo de contratação para execução das obras previstas. O analista ~ operacional então responsável não se opôs à prorrogação e, desta maneira, o novo prazo para execução física-financeira passou para 24/11/2012.
 Para a Finep a situação decorrente do bloqueio das contas do Instituto UNIEMP foi determinante para o enceramento do convênio:
Por fim, a entidade apresentou um último pedido de prorrogação de prazo, recebido pela FINEP em 17 de dezembro. Neste documento, a convenente solicita prorrogação até que haja decisão da Justiça a respeito da pendência judicial acima citada e também a possível interveniência desta financiadora junto ao processo. Entretanto, tanto a área operacional quanto a área jurídica indeferiram o pedido, pois o convênio já apresentava 66 meses de duração, não havia até então previsão de em quanto tempo seria expedida a decisão judicial, o pedido de prorrogação de prazo deu entrada na FINEP em data posterior ao término de vigência do convênio e por haver impedimentos legais para a interveniência desta financiadora no caso.
 Em 5/6/2013, o Instituto UNIEMP encaminhou oficio à Finep relatando toda a situação envolvendo o bloqueio das contas (peça 7, p. 116-124) . Em 17/4/2015, o Instituto UNIEMP impetrou recurso administrativo (peça 7, p. 159-170) objetivando suspender o processo administrativo em curso na Finep, o qual pedia a devolução dos recursos no valor original de R$ 1.452.628,91 (peça 7, p. 142-158) .
 A Finep continuou emitindo notificações visando a regularização da prestação de contas final, mediante a devolução dos recursos (peça 8, p. 41-74) , até a instauração da tomada de contas especial (peça 8, p. 76-86) . 
 As alegações de defesa não merecem ser acolhidas. Descabe a tentativa de afastar a imputação de débito sob a argumentação de que não houve dolo. Para fins de ressarcimento pouco importa se a irregularidade foi praticada com dolo ou culpa, devendo o responsável recompor o dano causado ao Erário.
 Também não se pode aceitar a argumentação de força maior dada ao bloqueio e penhora de contas bancárias. Os fatos relatados acerca de ações judiciais certamente impuseram dificuldades ao Instituto UNIEMP, mas tais fatos se enquadram no risco inerente à atividade empresarial de maneira geral, não podendo ser reconhecidos como força maior ou caso fortuito.
 No âmbito deste Tribunal consolidou-se entendimento de que o bloqueio judicial de recursos de convênio para pagamento de dívidas alheias ao objeto pactuado configura débito decorrente de desvio de finalidade e, portanto, não afasta a responsabilidade de o ente beneficiado restituir os respectivos valores aos cofres do concedente (Enunciado, Acórdão 1669/2021-TCU-Segunda Câmara, relator Ministro Substituto Marcos Bemquerer) .
 Por outro lado, verifica-se que a irregularidade da presente TCE não está relacionada propriamente com a execução do objeto em si, ou seja, a irregularidade não surgiu de questões relacionadas intrinsecamente com a execução, e portanto, não se deve imputar responsabilidade aos gestores envolvidos diretamente com o convênio, no caso o diretor e ordenador de despesas do projeto, Sr. Nelson Antônio Camacho, e o coordenador do projeto, Sr. José Carlos Bressiani, devendo a responsabilidade recair exclusivamente sobre a pessoa jurídica do convenente, o Instituto UNIEMP, solidariamente com seu diretor executivo Sr. Luiz Alceste Del Cistia Thonon.
 Relativamente ao pedido de sustentação oral, conforme autoriza o art, 168 do Regimento Interno do TCU, propõe-se o deferimento dos pleitos, sem prejuízo de alertar os interessados de que é necessário acompanhar o andamento do processo e as publicações feitas no Portal do TCU na internet ou no Boletim do Tribunal, não cabendo atribuir ao TCU o ônus de notificá-los pessoalmente quanto à data de realização do julgamento.
Culpabilidade
 No âmbito do TCU, é considerado de boa-fé o responsável que, embora tenha concorrido para o dano ao erário ou outra irregularidade, seguiu as normas pertinentes, os preceitos e os princípios do direito. A análise, portanto, é feita sob o ponto de vista objetivo, sem que seja necessária a comprovação de má-fé (dolo) , mas apenas da ausência de boa-fé objetiva (Acórdão 7936/2018-TCU-Segunda Câmara, Relator Ministro-Substituto Augusto Sherman) .
 Dessa forma, é possível atestar a boa-fé dos responsáveis, já que o dano não decorreu do descumprimento das normas e princípios que regiam a execução do Convênio celebrado entre a Finep e o Instituto UNIEMP.
Verificação do Prazo de Prescrição da Pretensão Punitiva
 Observa-se não ter ocorrido a prescrição da pretensão punitiva por parte do TCU que, nos termos do entendimento firmado no Acórdão 1441/2016-TCU-Plenário (Rel. Ministro Benjamin Zymler) , subordina-se ao prazo geral de prescrição indicado no art. 205 do Código Civil, qual seja, dez anos contados a partir da data de ocorrência da irregularidade sancionada, nos termos do art. 189 do Código Civil. Embora o tomador de contas tenha identificado a data de 4/8/2011 como a data de ocorrência das irregularidades discutidas nesta TCE, houve interrupção do prazo prescricional, em 9/7/2020, em função do ato que ordenou as citações (pronunciamento da unidade, peça 17) , não restando, portanto, caracterizada a prescrição da pretensão punitiva.
CONCLUSÃO
 Em face da análise promovida na seção "Exame Técnico", ante a constatação de desvio de finalidade, propõe-se rejeitar as alegações de defesa apresentadas pelos responsáveis Instituto UNIEMP e Luiz Alceste Del Cistia Thonon, e, em face do reconhecimento da boa-fé conceder-lhes novo e improrrogável prazo para recolhimento da importância devida, atualizada monetariamente (sem a incidência de juros) , nos termos do art. 12, §§ 1º e 2º, da Lei 8.443/1992, c/c o art. 202, §§ 2º e 3º, do Regimento Interno do TCU.
 Propõe-se, ainda, julgar regulares com ressalva as contas dos demais responsáveis Nelson Antônio Pereira Camacho e José Carlos Bressiani.
PROPOSTA DE ENCAMINHAMENTO
 Diante do exposto, submetem-se os autos à consideração superior, propondo:
 deferir o pedido de sustentação oral interposto pelo procurador jurídico do Instituto UNIEMP;
 com fundamento nos arts. 1º, inciso I, 16, inciso II, 18 e 23, inciso II, da Lei 8.443/1992, c/c os arts. 1º, inciso I, 208 e 214, inciso II, do Regimento Interno do TCU, julgar regulares com ressalva as contas dos Srs. Nelson Antônio Pereira Camacho (XXX.470.129-XX) e José Carlos Bressiani (XXX.633.678-XX) ;
com fundamento no art. 12, §§ 1º e 2º, da Lei 8.443/1992 e nos arts. 201, § 1º e 202, §§ 2º e 3º, do Regimento Interno do TCU, rejeitar as alegações de defesa do Instituto UNIMEP (66.052.028/0001-80) e do Sr. Luiz Alceste Del Cistia Thonon (XXX.977.778-XX) , fixando-lhes novo e improrrogável prazo de quinze dias para que comprovem, perante o Tribunal, o recolhimento da importância abaixo discriminada ao cofres do Fundo Nacional de Desenvolvimento Científico e Tecnológico, atualizada monetariamente a partir da data indicada até a data do efetivo recolhimento, na forma da legislação em vigor:
	Data de ocorrência
	Valor histórico (R$) 

	4/8/2011
	1.452.628,91

 informar aos responsáveis Instituto UNIMEP e Luiz Alceste Del Cistia Thonon que a liquidação tempestiva do débito atualizado monetariamente saneará o processo e permitirá que suas contas sejam julgadas regulares com ressalva, dando-lhe quitação, nos termos do art. 202, § 4º, do Regimento Interno do TCU, ao passo que a ausência dessa liquidação tempestiva levará ao julgamento pela irregularidade das contas com imputação de débito a ser atualizado monetariamente e acrescido de juros moratórios, nos temos do art. 19 da Lei 8.443/1992;
 autorizar, desde logo, a cobrança judicial das dívidas, caso não atendidas as notificações;
 autorizar, desde logo, e com fundamento no art. 26, da Lei 8.443/1992 c/c o art. 217, do Regimento Interno do TCU, caso seja do interesse dos responsáveis, o parcelamento das dívidas em até 36 parcelas, devendo incidir, sobre cada uma, os encargos legais devidos, sem prejuízo de alertá-los de que, caso optem por essa forma de pagamento, a falta de comprovação do recolhimento de qualquer parcela implicará o vencimento antecipado do saldo devedor, nos termos do art. 26, parágrafo único, e 59, da Lei 8.443/1992 c/c o art. 217, § 2º, do Regimento Interno do TCU.
	
	É o relatório.

Ana Beatriz Quibáo (OAB/SP 312.099), Paulo Cesar da Silva Braga (OAB/SP 232.730) e José Henrique Specie (OAB/SP 173.955).

Procurador Marinus Eduardo De Vries Marsico.

TOMADA DE CONTAS ESPECIAL. CONVÊNIO. INEXECUÇÃO PARCIAL. BLOQUEIO JUDICIAL DOS VALORES DO CONVÊNIO. DESVIO DE FINALIDADE. NECESSIDADE DE RESSARCIMENTO DO PREJUÍZO IDENTIFICADO. RESPONSABILIDADE DA ENTIDADE. EXCLUSÃO DA RESPONSABILIDADE DOS GESTORES. CARACTERIZAÇÃO DA BOA FÉ. CONCESSÃO DE NOVO E IMPRORROGÁVEL PRAZO.

TOMADA DE CONTAS ESPECIAL (TCE)

Secretaria de Controle Externo de Tomada de Contas Especial (SecexTCE).

Os presentes autos de Tomada de Contas Especial (TCE) foram instaurados pela Financiadora de Estudos e Projetos - Finep em desfavor do Instituto Uniemp (66.052.028/0001-80) e dos Srs. Luiz Alceste Del Cistia Thonon (890.977.778-87) , na condição de Diretor Executivo, Nelson Antônio Pereira Camacho (013.470.129-15) , na condição de Diretor e Ordenador de despesas, e José Carlos Bressiani (821.633.678-00) , na condição de Coordenador de Projeto, em razão de irregularidades identificadas no Convênio 01.07.0169.00, firmado entre as partes com recursos do Fundo Nacional de Desenvolvimento Científico e Tecnológico - FNDCT, tendo como executor o Instituto de Pesquisas Energéticas e Nucleares - Ipen, e que tinha por objeto a recuperação da infraestrutura predial das unidades de pesquisa da CNEN.
Para a consecução dos objetivos do programa, foram disponibilizados recursos federais na ordem de R$ 2.400.000,00, depositados em duas parcelas entre 11/06/2007 e 09/02/2011 (peça 8, p.99) .
Esta tomada de contas especial foi instaurada em decorrência da constatação da execução parcial do objeto da transferência, no percentual de 47%.
Instados a se pronunciar nos autos, já no âmbito do TCU, os responsáveis apresentaram as defesas constantes das peças 31, 32, 35, 36, 44-47, 50-51, 53, 57, 59, 63, 66.
A unidade técnica, após análise das defesas apresentadas, opinou pela regularidade com ressalva das contas dos responsáveis Nelson Antônio Pereira Camacho e José Carlos Bressiani e a rejeição das alegações de defesa dos demais responsáveis, fixando-se novo e improrrogável prazo para o recolhimento do débito apurado, uma vez caracterizada a boa-fé dos envolvidos.
O Parquet de contas, à peça 71, concordou com a proposta de encaminhamento sugerida pela unidade técnica.
Feito esse histórico, passo a analisar o mérito deste processo.
De início, não acolho as preliminares suscitadas pelos responsáveis.
Não observo nulidade na citação do Instituto Uniemp. 
Conforme estabelece o artigo 179 do Regimento Interno deste Tribunal (Resolução 155, de 4/12/2002) , a citação poderá ser feita mediante o encaminhamento de carta registrada, com avisos de recebimento que comprovem a entrega no endereço do destinatário.
A Resolução TCU 170, de 30 de junho de 2004, em seu art. 4º, por sua vez, considera entregue a comunicação quando comprovadamente recebida no endereço do destinatário, com o retorno do aviso de recebimento.
Segundo a jurisprudência pacífica deste Tribunal, as comunicações do TCU, inclusive as citações, deverão ser realizadas mediante Aviso de Recebimento - AR, via Empresa Brasileira de Correios e Telégrafos, bastando para sua validade que se demonstre que a correspondência foi entregue no endereço correto. Nesse sentido, os Acórdão 1526/2007-TCU-Plenário, 1.309/2018-TCU-1ª Câmara, 3.254/2015-TCU-1ª Câmara, 1.946/2014-TCU-1ª Câmara, 1504/2012-TCU-2ª Câmara, dentre outros.
Além disso, para a validade da citação, não é necessário que a comunicação processual seja pessoalmente entregue ao destinatário, bastando que o ofício com o aviso de recebimento dos Correios (AR) seja recebido no endereço do responsável, obtido em fonte de dados oficial, a exemplo da base da Receita Federal (Acórdão 11696/2021-TCU-Segunda Câmara, 680/2020-TCU-Plenário, 5.419/2017-TCU-2ª Câmara, 3.254/2015-TCU-1ª Câmara, dentre outros) .
O endereço em que foi entregue a comunicação deste TCU é de fato o endereço comercial adotado pela entidade, motivo pelo qual não há que se falar em nulidade.
Também não há que se falar em prescrição da pretensão ressarcitória. 
O Convênio foi celebrado em 2007, com prazo final de vigência, após sucessivas prorrogações, em 24/11/2012. Os repasses efetivos da União totalizaram R$ 2.400.000,00, em duas parcelas de R$ 1.200.000,00 cada, em 11/06/2007 e 09/02/2011 (peça 8, p.99) .
Ainda que, à míngua da jurisprudência desta Corte de Contas, se considere, por hipótese, prescritível a pretensão ressarcitória, no caso concreto em exame existiriam várias interrupções do prazo prescricional. Em 5/6/2013, o Instituto Uniemp encaminhou ofício à Finep relatando toda a situação envolvendo o bloqueio das contas (peça 7, p. 116-124) . Em 17/4/2015, o Instituto Uniemp impetrou recurso administrativo (peça 7, p. 159-170) objetivando suspender o processo administrativo em curso na Finep, o qual pedia a devolução dos recursos tratados neste processo (peça 7, p. 142-158) .
A Finep continuou emitindo notificações visando a regularização da prestação de contas final, mediante a devolução dos recursos (peça 8, p. 41-74) , até a instauração da tomada de contas especial, em 27/7/2017 (peça 8, p. 76-86) . 
Já no âmbito deste Tribunal, a citação dos responsáveis foi determinada em 9/7/2020 (peça 17) , interregno esse que sequer ultrapassa o prazo prescricional quinquenal estabelecido pela Lei 9.783/1999, comumente invocado pelas partes. 
Dessa forma, no caso concreto, não há que se falar em caracterização da prescrição da pretensão ressarcitória.
No mérito, acolho a proposta de afastamento da responsabilidade do diretor e ordenador de despesas do projeto, Sr. Nelson Antônio Camacho, e do coordenador do projeto, Sr. José Carlos Bressiani, uma vez que a irregularidade apontada na presente tomada de contas especial não está relacionada a problemas na execução da avença. A inexecução parcial da avença decorreu do fato de a instituição convenente ter sofrido constrição judicial caracterizada pelo bloqueio das contas do Instituto, diante de diversas ações de execução fiscal e, em especial, de uma ação civil pública.
A unidade técnica propôs fossem julgadas regulares com ressalva as contas dos referidos responsáveis. Entendo, entretanto, que tais responsáveis não devem ter suas contas julgadas neste processo, mas sim excluídos da relação processual, uma vez que não lhes foi imputada qualquer conduta relacionada à irregularidade evidenciada nesta tomada de contas especial.
Quanto à responsabilidade do Instituto Uniemp, ainda que a inexecução da avença tenha decorrido de fato externo à vontade das partes e que não haja caracterização de dolo, não se pode deixar de considerar que o dinheiro público destinado a um fim específico foi utilizado, mesmo que coercitivamente, para o pagamento de dívida da instituição, caracterizando desvio de finalidade e inequívoco prejuízo ao erário.
No âmbito deste Tribunal, consolidou-se entendimento de que o bloqueio judicial de recursos de convênio para pagamento de dívidas alheias ao objeto pactuado configura débito decorrente de desvio de finalidade e, portanto, não afasta a responsabilidade de o ente beneficiado restituir os respectivos valores aos cofres do concedente. É nesse sentido a jurisprudência deste Tribunal, muito bem representada no Acórdão 1669/2021-TCU-Segunda Câmara, da relatoria do Ministro-Substituto Marcos Bemquerer.
O caso concreto descrito nestes autos não caracteriza hipótese de força maior prevista no Código Civil brasileiro, conforme alegado pela entidade, nem justifica o arquivamento deste processo. 
Assim, não há como afastar a responsabilidade do ente beneficiado na restituição dos valores desviados aos cofres do concedente.
Discordo, entretanto, da proposta da unidade técnica de responsabilizar o diretor executivo da entidade. A responsabilidade do diretor executivo, Sr. Luiz Alceste Del Cistia Thonon, decorreria da aplicação da regra inserta na Súmula TCU 286, segundo a qual: "A pessoa jurídica de direito privado destinatário de transferências voluntárias de recursos federais feitas com vistas à consecução de finalidade pública responde solidariamente com seus administradores pelos danos causados ao Erário na aplicação desses recursos".
Isso porque, ao se considerar a gestão de recursos públicos no âmbito de uma pessoa jurídica de direito privado, as decisões das pessoas naturais administradoras dessa pessoa jurídica determinam a destinação a ser dada àqueles recursos públicos. Isso faz com que, além da pessoa jurídica, também seus administradores sejam obrigados, pessoalmente, a comprovar a regular aplicação dos recursos públicos submetidos às suas decisões, a exemplo do que deliberou esta Corte no Acórdão 8969/2016-TCU-Segunda Câmara.
No caso concreto, entretanto, não está caracterizado o nexo de causalidade entre a conduta do diretor executivo e o dano apurado.  
O emprego do saldo constante da conta específica do convênio para quitação de dívidas da entidade, por força de decisão judicial, não deve ser imputado àquele diretor executivo, já que não se trata de irregularidade por ele causada. Referido responsável não poderia ter impedido o cumprimento da decisão judicial, muito embora tenha acionado seu departamento jurídico para tentar reverter a situação e explicar que os recursos federais da conta específica tinham destino acordado com a União, conforme esclareceu o expediente encaminhado ao órgão concedente (peça 7, p. 3-11) .
Até mesmo a falta de êxito na reversão total da decisão judicial que comprometeu os recursos do convênio, inobstante a adoção de providências judiciais pela entidade, não pode, a meu ver, resultar na responsabilização do diretor executivo. Assim, o referido responsável deve ser excluído da relação processual.
Por fim, acompanho a proposta da unidade técnica de conceder novo e improrrogável prazo para que a entidade proceda à restituição dos valores questionados. Isso porque o dano não decorreu do descumprimento das normas e princípios que regiam a execução do Convênio celebrado entre a Finep e o Instituto Uniemp, mas por motivos alheios à vontade da entidade.
Tal proposta alinha-se ao entendimento inserto no Acórdão 4024/2014-TCU-Segunda Câmara, segundo o qual, embora se reconheça a inaplicabilidade do exame da boa-fé para pessoas abstratas, não naturais, devem ser consideradas as peculiaridades de cada caso concreto no oferecimento da contingência processual estabelecida no art. 202, § 3º, do Regimento Interno desta Casa, que não deve ser aplicada indistintamente em qualquer situação.
Assim, na linha da jurisprudência deste Tribunal, segundo a qual o exame da boa-fé da pessoa jurídica de direito privado será feito, em regra, em relação à conduta de seus administradores, resta caracterizada a boa-fé da entidade, a justificar a medida sugerida. Nesse sentido, os Acórdão 5664/2014-TCU-Primeira Câmara e 3.320/2015-TCU-2ª Câmara.
Esclareço que o valor a ser restituído refere-se à devolução do saldo do convênio existente à época do bloqueio judicial, uma vez que duas das quatro metas pactuadas foram integralmente cumpridas e consideradas aproveitáveis (meta 2 - Edificação e recuperação de galpões para estocagem de rejeitos radioativos com área 915m², no valor de R$ 1.067.168,57; e meta 4 - Despesas Operacionais e Administrativas de Caráter Indivisível - Doaci, no valor de R$ 68.964,00) , conforme relatório técnico final apresentado pelo executor e aprovado pela Finep (peça 8, p. 106-107) .
	Dessa forma, acompanho parcialmente a proposta de encaminhamento oferecida pela unidade técnica, com apoio do MPTCU, e voto pela adoção da minuta de acórdão que trago à consideração deste colegiado.
TCU, Sala das Sessões, em 29 de março de 2022.
Ministro VITAL DO RÊGO 
Relator